【裁判字號】    95,台上,2544
【裁判日期】    951116
【裁判案由】    返還共有物
【裁判全文】
最高法院民事判決            九十五年度台上字第二五四四號
上  訴  人  大陸工程股份有限公司
法定代理人  甲○○
訴訟代理人  毛英富律師
被 上訴 人  光復大樓管理委員會
法定代理人  乙○○
訴訟代理人  陳昌羲律師
            劉大新律師
上列當事人間請求返還共有物事件，上訴人對於中華民國九十四
年六月二十九日台灣高等法院第二審判決（九十三年度上字第三
一六號），提起上訴，本院判決如下：
    主  文
原判決廢棄，發回台灣高等法院。
    理  由
本件被上訴人主張：坐落台北市○○區○○路一小段四地號土地
上建物即門牌號碼為台北市○○○路○段三一０號、三一二號、
三二０號、三三三號、三三０號及台北市○○○路二三八號（下
稱光復大樓）之全體區分所有權人成立「光復大樓管理委員會」
，已經台北市政府於民國八十九年七月二十一日同意備查。該光
復大樓之屋頂突出物係供共同使用，並登記為全體區分所有權人
共有，上訴人僅為光復大樓區分所有權人之一，未經其他區分所
有權人全體之同意，擅將屋頂突出物第一層（下稱系爭建物）出
租予第一審共同被告永安租賃股份有限公司（下稱永安公司）、
商祺股份有限公司（下稱商祺公司）使用，侵害他共有人之權利
，應返還系爭建物與全體共有人並賠償損害。又上訴人於超出其
應有部分出租系爭共有物收取租金，係無法律上原因而受利益，
致他人受有損害，另成立不當得利。上開損害金或不當得利以系
爭建物每月收取之租金新台幣（下同）四萬二千元計算，自起訴
之日往前推算五年為二百五十二萬元等情。為此，爰依光復大樓
規約第五條、第十二條、第四十八條，民法第七百六十七條、第
八百二十一條，公寓大廈管理條例（下稱管理條例）第九條第二
項、第四項等規定，求為命上訴人將如第一審判決附圖（下稱附
圖）所示Ａ部分面積一四四．八三平方公尺、Ｂ部分所示面積一
二．二四平方公尺之系爭建物返還予全體共有人；給付伊七十六
萬七千一百零八元並加計法定遲延利息，並自九十一年五月十八
日起至交還系爭建物時止按月給付伊四萬二千元之判決【被上訴
人於第一審請求商祺公司遷讓系爭建物與全體共有人及請求上訴
人給付超過七十六萬七千一百零八元暨法定遲延利息部分，經第
一審駁回後，未據其聲明不服，又被上訴人於原審撤回對永安公
司請求】。
上訴人則以：光復大樓區分所有權人於八十九年一月十四日推舉
組成之管理委員會，於任期屆滿後並未經區分所有權人會議改選
，被上訴人非依管理條例所定程序成立，其提起本件訴訟並無當
事人能力。被上訴人非所有人，亦不得主張物上請求權。又依光
復大樓規約（下稱規約）第四十條規定，被上訴人應執行之職務
不包括本件訴訟標的事件，被上訴人提起本件訴訟，未經區分所
有權人會議授權。另伊與光復大樓管理委員會就系爭建物之使用
，曾於原法院七十年度上字第一０四號返還房屋之訴訟（下稱前
案訴訟）成立訴訟上和解，被上訴人不得更行起訴。系爭建物係
伊出資起造取得原始所有權，且伊出售光復大樓區分所有物時與
買受人間約定系爭建物由伊分管使用，伊有權使用系爭建物，又
縱伊應返還不當得利予被上訴人，惟系爭建物自登記後之房屋稅
金、管理費等稅費均係伊代為繳付，伊得為抵銷等語，資為抗辯
。
原審維持第一審所為不利上訴人之判決，駁回其上訴，無非以：
光復大樓之集合式住宅辦公大樓係由門牌號碼如原判決附表所示
之一百十八戶組成，上訴人為其中一戶之所有權人。該大樓區分
所有權人，在八十九年三月二十四日以前，分別組成二個管理委
員會，前棟住戶即前述門牌號碼三一０號（一至十二樓）、三二
０號（一至十二樓）、三三０號地上一樓及地下室，共二十六戶
，組成一個管理委員會（下稱前棟管委會）。其餘後棟住戶亦組
成一個管理委員會（下稱後棟管委會）。管理條例施行後，該前
棟管委會及後棟管委會無法向台北市政府申請組織登記，乃於八
十九年三月二十四日召集全體區分所有權人會議，重新組成一個
管理委員會。如附圖所示Ａ部分建物係三二０號十二樓屋頂平台
上之屋頂突出物（建號一０四六），為區分所有權人共有；附圖
所示Ｂ部分建物未辦理保存登記，為上訴人所興建，系爭建物在
八十九年三月二十四日前係由前棟管委會管理等情，為兩造所不
爭執，堪信為真實。按公寓大廈區分所有權人會議之決議方法，
如有瑕疵其效力如何，管理條例並無規定，應類推適用民法第五
十六條規定，由主張決議方法違反上開規定之區分所有權人於決
議後三個月內請求法院撤銷其決議，而非決議無效。光復大樓區
分所有權人於八十九年一月十四日召開區分所有權人會議，重新
組成一個管理委員會，該會議決議並未經區分所有權人請求法院
撤銷之，且乙○○於該次會議中被選任為主任管理員，於任期屆
滿後雖未改選，惟嗣於九十二年四月十一日區分所有權人會議中
再度當選主任委員，則被上訴人提起本件訴訟之當事人能力及乙
○○之法定代理權均無欠缺。次按公寓大廈之共用部分、約定共
用部分之修繕、管理、維護，由管理負責人或管理委員會為之；
如住戶有違反法令或規約情節重大者，管理委員會得促其改善，
如於三個月內未改善者，管理委員會得依區分所有權人會議之決
議，訴請法院強制其遷離；有關公寓大廈、基地或附屬設施之管
理使用及其他住戶間相互關係，除法令另有規定者外，得以規約
定之，管理條例第十條第二項、第二十二條、第二十三條分別定
有明文。而規約第四十九條第一項第三款規定：住戶違反本條例
之規定，對共用部分之使用未依設置目的及通常使用方法為之者
，應予制止，並得按其性質請求各該主管機關或訴請法院為必要
之處置，如有損害並得請求損害賠償，則被上訴人以上訴人無權
占用共用部分即系爭建物為由，訴請騰空及返還該屋頂突出物並
請求返還不當得利，自屬適格之當事人。又被上訴人與前案訴訟
當事人之前棟管委會並非同一，亦非前棟管委會之特定繼受人，
又無獨立之法人人格而無公司法第七十五條及第三百十九條合併
承受規定適用餘地，被上訴人自無受前案訴訟和解效力之拘束。
系爭建物雖坐落在光復大樓之前棟大樓樓頂，惟屬光復大樓之共
同使用部分，非屬上訴人所有，而光復大樓原來之前棟管委會與
後棟管委會未曾就系爭建物成立分管約定，上訴人亦未能證明其
出售光復大樓其餘區分所有物時已與買受人成立由其分管系爭建
物之約定，自無占有使用系爭建物之權利，被上訴人自得請求上
訴人返還系爭建物與全體共有人。按無法律上之原因而受利益，
致他人受損害者，應返還其利益，民法第一百七十九條前段定有
明文。而無權占有他人土地，可能獲得相當於租金之利益復為社
會通常之觀念。故被上訴人得請求上訴人返還之不當得利，即應
以其占有使用系爭土地之期間及系爭土地之租金利益若干為準。
光復大樓區分所有權人，在八十九年三月二十四日以前，分別組
成前棟管委會及後棟管委會，就該棟大樓各自有其管理之範圍，
足認全體區分所有權人就共用部分有分管協議存在，系爭建物係
在前棟管委會管理範圍內，前棟管委會與上訴人成立訴訟上和解
，同意上訴人免費使用系爭建物，則上訴人在八十九年三月二十
四日之前基於和解契約使用系爭建物，乃有法律上之原因，惟在
八十九年三月二十四日以後，上訴人占有使用系爭建物即構成不
當得利，自應返還其所受之利益。按城市地方房屋之租金，以不
超過土地及其建築物申報總價額年息百分之十為限，土地法第九
十七條第一項定有明文。被上訴人以上訴人將三層屋頂突出物出
租給永安公司，每月收取租金十二萬六千元計算其每層之租金為
四萬二千元為每月不當得利數額，即每年之不當得利數額為五十
萬四千元，並未超過前揭土地法所定租金之限制，且系爭建物所
在地段係屬台北市○○○路○段，鄰近統領商圈、國父紀念館，
車潮人潮眾多，生活機能佳，商業繁華，故以此數額計算不當得
利，應屬合理。則自八十九年三月二十四日起至起訴前即九十一
年五月八日止計二十五個月又十六日之相當於租金之不當得利數
額為一百零七萬一千六百七十七元。惟上訴人曾代光復大樓全體
區分所有權人繳納系爭建物九十一年度房屋稅十五萬三千二百七
十九元、九十二年度房屋稅十五萬一千二百九十元，共計三十萬
四千五百六十九元，上訴人於此數額內為抵銷抗辯，即無不合，
經抵銷後，上訴人尚應返還被上訴人七十六萬七千一百零八元。
從而，被上訴人依管理條例第二十二條第一項第三款、規約第四
十八條（原判決誤載為第四十九條）第一項第三款約定，請求上
訴人將系爭建物返還全體共有人，並依不當得利法律關係，請求
上訴人給付上開不當得利金額及其法定遲延利息，並自九十一年
五月十八日起至交還系爭建物止按月給付四萬二千元即無不合，
應予准許等詞，為其判斷之基礎。
按民事訴訟採不干涉主義，凡當事人所未聲明之利益，不得歸之
於當事人，此觀民事訴訟法第三百八十八條之規定自明。本件被
上訴人在事實審，並未依管理條例第二十二條第一項第三款為請
求（見被上訴人起訴狀及第一審卷(二)九頁），原審逕依上開規定
命上訴人遷出系爭建物，顯係就被上訴人所未聲明之利益，歸之
於被上訴人，自難認適法。又管理條例第九條第二項、第四項規
定：「住戶對共用部分之使用應依其設置目的及通常使用方法為
之，但另有約定者從其約定」、「住戶違反第二項規定，管理負
責人或管理委員會應予制止，並得按其性質請求各該主管機關或
訴請法院為必要之處置，如有損害，並得請求損害賠償」，似未
賦與管理負責人或管理委員會對違反使用規定之住戶行使所有物
或共有物返還請求權。原審認被上訴人得依規約（見被上訴人起
訴狀所附證物）第四十八條第一項第三款約定（內容同管理條例
第九條第二項、第四項）請求上訴人遷讓返還系爭建物與全體共
有人，尚有可議。其次，光復大樓區分所有權人於八十九年間組
成單一管理委員會之前，分別組成前棟管委會及後棟管委會，系
爭建物位於光復大樓前棟部分，前棟管委會於前案訴訟與上訴人
成立訴訟上和解，同意上訴人使用系爭建物，為原審所確定之事
實。原審先認定前、後棟管委會未就包括系爭建物在內之共用部
分成立分管約定（見原判決第七頁），嗣又認定光復大樓全體區
分所有權人就共用部分有分管協議存在，才會組成二個管理委員
會獨自運作（見原判決第十二頁），就屬共用部分之系爭建物有
無經協議分管，前後認定不一，非無判決理由矛盾之違法。倘光
復大樓全體區分所有權人曾協議位於前棟建築之共用部分由前棟
住戶分管使用，而前棟住戶組成之前棟管委會同意上訴人使用系
爭建物，則全體區分所有權人嗣後組成單一管理委員會後，上訴
人是否即不得依分管協議使用系爭建物，非無進一步推求餘地。
上訴意旨，指摘原判決不當，求予廢棄，非無理由。又被上訴人
起訴時原請求上訴人向全體共有人給付相當於租金之損害賠償或
不當得利（見被上訴人起訴狀），惟於九十二年十一月二十七日
提出之辯論狀變更請求上訴人向其為給付（見一審訴字卷(二)一七
頁），上訴人於同年十二月九日答辯狀（見一審卷(二)四九頁）表
示不同意被上訴人為訴之變更。被上訴人所為訴之變更是否合法
，未經審酌，案經發回，宜請注意及之。
據上論結，本件上訴為有理由。依民事訴訟法第四百七十七條第
一項、第四百七十八條第二項，判決如主文。
中    華    民    國  九十五  年   十一   月   十六   日
                      最高法院民事第八庭
                          審判長法官  朱  建  男
                                法官  顏  南  全
                                法官  許  澍  林
                                法官  鄭  傑  夫
                                法官  蘇  清  恭
      本件正本證明與原本無異
                                      書  記  官
中    華    民    國  九十五  年  十一    月   三十   日
                                                      j


司法院資訊處製作；財團法人民間司法改革基金會備份。
